臺灣臺北地方法院刑事判決　　　　　　　94年度易字第1252號
　　公　訴　人　臺灣臺北地方法院檢察署檢察官
　　被　　　告　乙○○
上列被告因業務侵占案件，經檢察官提起公訴（93年度偵字第
13108號），本院判決如下：
    主  文
乙○○連續意圖為自己不法之所有，而侵占對於業務上所持有之
物，處有期徒刑壹年。
    事  實
一、乙○○自民國88年4月起至93年1月止，在設於臺北市○○區
    ○○路9號之九鼎大廈管理委員會（以下簡稱九鼎大廈管委
    會）擔任總幹事之職務，負責收取該大樓之管理費、清潔費
    、停車費、裝潢保證金及代為繳納各項公共費用等業務，為
    從事業務之人。詎其於任職期間內，竟基於意圖為自己不法
    所有之概括犯意，連續於如附表所示之時間，將其所收取業
    務上持有之如附表所示之管理費、清潔費、停車費、裝潢保
    證金，未依規定繳回九鼎大廈管委會或返還住戶，並將其因
    廠商請款及代為繳納各項公共費用而向九鼎大廈管委會領取
    之業務上持有之如附表所示之公用電費、電梯保養費、電梯
    工程尾款費及清潔費，未依規定支付廠商及繳納各項費用而
    均予以侵占入己，合計金額為新臺幣（下同）704490元（侵
    占時間及金額均詳如附表所示）。嗣因其無法按時提供經費
    收支明細表，經九鼎大廈管委會清查相關之帳目，始悉上情
    。
二、案經丙○○訴由臺灣臺北地方法院檢察署檢察官偵查起訴。
    理  由
一、訊據被告乙○○於本院審理中固不否認有於如附表所示之時
    間收取如附表所示之費用，然矢口否認有何業務侵占如附表
    編號六所示之裝潢保證金20250元、編號一八所示之永固自
    動化停車設備有限公司（以下簡稱永固公司）93年1月份停
    車費84200元、編號一０至一六所示之全菱電梯股份有限公
    司（以下簡稱全菱公司）電梯保養費及電梯工程尾款之犯行
    ，辯稱：上開裝潢保證金業已返還住戶，而上開停車費、電
    梯保養費及電梯工程尾款均已支付廠商，其中92年5月至7月
    份之電梯保養費係經全菱公司同意而交付蘇工程委員云云。
    經查：前揭犯罪事實，業據告訴人即原九鼎大廈管委會主任
    委員丙○○於偵審中指訴歷歷，復經證人即九鼎大廈管委會
    財務委員戊○○、全菱公司負責人甲○○及其職員葉丁○○
    於本院審理中證述在卷，並有告訴人丙○○所提供之九鼎大
    廈管委會帳戶之存摺影本、九鼎大廈管理費收入明細表、現
    金支出傳票、九鼎大廈自治委員會收款項收據、九鼎大廈自
    治委員會已收款證明單、九鼎大廈自治委員會之電費收據、
    全菱公司94年9月21日全菱股字第94092101號函、鼎翼實業
    有限公司92年11月18日出具之請款單、永固公司94年9月23
    日出具之應收未付對帳單、立潔清潔股份有限公司（以下簡
    稱立潔公司）94年9月26日出具之請款單及九鼎大廈之付款
    簽收簿等影本在卷可稽。次查，被告乙○○收取上開20250
    元之裝潢保證金及84200元之停車費乙情，業經其自承在卷
    ，並有告訴人丙○○提出之由住戶提供之裝潢保證金收據及
    永固公司94年9月23日出具之應收未付對帳單影本為證；至
    被告乙○○雖辯稱業已返還住戶上開款項及給付永固公司上
    該款項云云，然其迄今並未能提供相關事證以實其說，而依
    卷附之付款簽收簿影本觀之，亦無支付相關款項之記載，參
    諸被告乙○○於本院審理中供稱：「（問：如果退款給住戶
    ，當時開給他們的收據是否要取回？）應該是要拿回來，所
    以我如果已經退款給他，住戶應該將收據交給我，但是這個
    住戶當時說沒有收據，而且有沒有請他簽收我記不清楚。」
    等語，應認告訴人丙○○上開之指訴，較屬可採。又查，被
    告乙○○收取如附表編號一０至一六所示之全菱公司電梯保
    養費及電梯工程尾款後未給付廠商乙節，業經證人甲○○及
    葉丁○○於本院審理中證述在卷，而被告乙○○雖稱上開款
    項均已給付云云，然其於本院審理中自承電梯保養費及電梯
    工程尾款若未於付款簽收簿內登載即表示未付款等語，參酌
    卷附之付款簽收簿影本內均無全菱公司收取上開款項之記載
    ，自難據為有利被告乙○○之認定；另被告乙○○所稱92年
    5 月至7月份之電梯保養費係經全菱公司同意而交付蘇工程
    委員乙情，業經證人甲○○於本院審理中否認在卷，而上開
    付款簽收簿影本內92年5月至7月份之電梯保養費雖記載「由
    蘇委員交付」等字樣，但並未記載收款人之姓名，核與該簽
    收簿內其他廠商之簽收方式相異，亦難逕認被告乙○○確已
    給付該等款項。是被告乙○○上開所辯，要屬事後卸責之詞
    ，不足採信。
    本件事證明確，被告乙○○之上開犯行洵堪認定，應予依法
    論科。
二、被告乙○○原係擔任九鼎大廈管委會之總幹事，負責收取該
    大樓之管理費、清潔費、停車費、裝潢保證金及代為繳納各
    項公共費用等業務，為從事業務之人。核被告乙○○將所收
    取上開款項予以侵占入己之行為，均係犯刑法第336條第2項
    之業務侵占罪。又其先後多次業務侵占犯行，時間緊接，方
    法相同，觸犯構成要件相同之罪名，顯係基於概括犯意而為
    之，為連續犯，應依刑法第56條之規定論以一罪，並依法加
    重其刑。爰審酌被告乙○○利用業務上之便利侵占九鼎大廈
    管委會之款項，其所侵占金額高達七十餘萬元，嚴重影響該
    管委會之權益，然於犯後尚能坦承部分犯行，及其品行、犯
    罪動機、目的、手段、所生危害及所得利益等一切情狀，量
    處如主文所示之刑。
三、公訴意旨另以：被告乙○○原係九鼎大廈管委會之總幹事，
    竟於其任職期間，基於意圖為自己不法之所有之犯意，於92
    年3月間某日，明知該大樓於92年3月份之收入總金額為0000
    000元，竟於該月份之經費收支明細表內記載收入總金額為
    0000000元，而將其中差額20000元予以侵占入己。因認被告
    乙○○上開行為亦涉有刑法第336條第2項之業務侵占罪嫌（
    以下簡稱甲事實）。按被告未經審判證明有罪確定前，推定
    其為無罪；又犯罪事實應依證據認定之，無證據不得認定其
    犯罪事實；又不能證明被告犯罪者，應諭知無罪之判決，刑
    事訴訟法第154條第1項、第2項及第301條第1項分別定有明
    文。又被害人所述被害情形如無瑕疵可指，而就其他方面調
    查又與事實相符，其供述始足據為判決之基礎；且告訴人之
    告訴，係以使被告受刑事訴追為目的，是其陳述是否與事實
    相符，仍應調查其他證據以資審認（最高法院32年度上字第
    657號、52年度臺上字第1300號判例參照）。況刑事訴訟法
    第161條第1項亦規定，檢察官就被告犯罪事實，應負舉證責
    任，並指出證明之方法，是檢察官對於起訴之犯罪事實，應
    負提出證據及說服之實質舉證責任，倘其所提出之證據，不
    足為被告有罪之積極證明，或其指出證明之方法，無從說服
    法院以形成被告有罪之心證，基於無罪推定之原則，自應為
    被告無罪判決之諭知，最高法院92年度臺上字第128號著有
    判例可資參照。公訴意旨認被告乙○○就上開甲事實涉有刑
    法第336條第2項之業務侵占罪嫌，無非係以：前揭犯罪事實
    ，業據告訴人丙○○及證人戊○○證述在卷，並有九鼎大廈
    自治委員會經費收支明細表影本一紙在卷可稽為其主要論據
    。訊據被告乙○○固不否認有於前揭時、地製作上開經費收
    支明細表之事實，然堅詞否認有何公訴意旨所稱之前開業務
    侵占犯行，辯稱：其並未侵占該筆款項，上開差額乃係計算
    錯誤所致等語。經查：九鼎大廈管委會92年3月份經費收支
    明細表內收入總金額，經計算後確有20000元之差額等事實
    ，雖經證人戊○○於本院94年12月12日審理中證述在卷，並
    有上開經費收支明細表影本一份在卷可稽；然依證人戊○○
    於本院同日審理中證稱：「（問：0000000的金額計算誰寫
    的？）打字是我，草稿是被告寫的，我是根據被告所提供的
    財務報表打字。」、「（問：在當月製作時，你沒有實際加
    總一次？）沒有，我沒有實際加總，我大部分是對單據上面
    各筆支出及收入及本期期末活存的金額是否正確。」、「（
    問：在該月你所核對的部分都正確嗎？）其他金額沒有錯。
    」等語觀之，自難僅以上開收入總金額記載錯誤之事實逕認
    被告乙○○就該等款項有何易持有為所有之情事；徵諸證人
    戊○○於本院同日審理中證稱：「（問：各筆支出及收入和
    期末活存金額如果相符，為何會出現二萬的差額？）這上面
    只有數字計算上面的錯誤，被告是否有挪用我們不知道。」
    等語，是被告乙○○所涉上開甲事實之業務侵占犯行，尚屬
    無從證明。此外，復查無其他積極證據足認被告乙○○確有
    為前開甲事實之業務侵占犯行，本應就此部分犯行為無罪之
    諭知，惟公訴意旨認此部分事實與前揭論罪科刑之業務侵占
    犯行，有連續犯之裁判上一罪關係，爰不另為無罪之諭知。
據上論斷，應依刑事訴訟法第299條第1項前段，刑法第56條、第
336條第2項，罰金罰鍰提高標準條例第1條前段，判決如主文。
本案經檢察官李鴻維到庭執行職務。
中　　華　　民　　國　　94　　年　　12　　月　　29　　日
　　　　　　　　　臺灣臺北地方法院刑事第十五庭
                        審判長法  官  周祖民
                              法  官  吳麗英
                              法  官  黃雅君
上正本證明與原本無異。
如不服本判決，應於判決送達後10日內向本院提出上訴狀（應抄
附繕本）。告訴人或被害人如對於本判決不服者，應具備理由請
求檢察官上訴，其上訴期間之計算係以檢察官收受判決正本之日
期為準。
                              書記官   陳麗津
中　　華　　民　　國　　94　　年　　12　　月　　29　　日
附錄本案論罪科刑法條：
刑法第336條第2項
對於業務上所持有之物，犯前條第 1 項之罪者，處 6 月以上
5 年以下有期徒刑，得併科 3 千元以下罰金。
附表：
┌─┬───────┬────┬─────┬───────────┐
│編│費  用  項  目│犯罪時間│ 侵占金額 │備                 註 │
│號│              │        │（新臺幣）│                      │
│  │              │        │          │                      │
├─┼───────┼────┼─────┼───────────┤
│一│九鼎大廈會92年│92.09至 │143699    │ 158680               │
│  │9月至12月份管 │93.01   │          │（92年9月北區管理費） │
│  │理費          │        │          │+161560               │
│  │              │        │          │（92年9月南區管理費） │
│  │              │        │          │+155590               │
│  │              │        │          │（92年10月北區管理費）│
│  │              │        │          │+161560               │
│  │              │        │          │（92年10月南區管理費）│
│  │              │        │          │+154440               │
│  │              │        │          │（92年11月北區管理費）│
│  │              │        │          │+160560               │
│  │              │        │          │（92年11月南區管理費）│
│  │              │        │          │+138825               │
│  │              │        │          │（92年12月北區管理費）│
│  │              │        │          │+154190               │
│  │              │        │          │（92年12月南區管理費）│
│  │              │        │          │-000000-000000-000000 │
│  │              │        │          │-0000-0000-0000-000   │
│  │              │        │          │-00000-00000-00000    │
│  │              │        │          │-00000-00000-00000    │
│  │              │        │          │-00000-00000-0000     │
│  │              │        │          │-00000-00000-00000    │
│  │              │        │          │-000-000-0000         │
│  │              │        │          │（以上為92年9月至12月 │
│  │              │        │          │份之支出）            │
│  │              │        │          │-00000-00000-00000    │
│  │              │        │          │-000000-00000-00000   │
│  │              │        │          │（以上為存入管委會帳戶│
│  │              │        │          │之金額）=143699       │
├─┼───────┼────┼─────┼───────────┤
│二│92年9月至12月 │92年9月 │3100X4=   │92年9月至12月份       │
│  │份永固公司支付│至92年12│12400     │永固公司自應收取之停車│
│  │大廈管理費及垃│月每月月│          │費內支付大廈管理費及垃│
│  │圾清潔費      │初      │          │圾清潔費（每月3100元）│
│  │              │        │          │                      │
├─┼───────┼────┼─────┼───────────┤
│三│92年9月至12月 │同上    │6000X4=   │92年9月至12月份       │
│  │份永固公司支付│        │24000     │永固公司自應收取之停車│
│  │大廈電費      │        │          │費內支付大廈電費（每月│
│  │              │        │          │6000元）              │
├─┼───────┼────┼─────┼───────────┤
│四│預收8樓之3涂世│92.10.21│ 3090X6   │                      │
│  │林92年10月至93│        │+2080     │                      │
│  │年3月份管理費 │        │=20620    │                      │
│  │及2樓之4陳永來│        │          │                      │
│  │93年1月份管理 │        │          │                      │
│  │費            │        │          │                      │
├─┼───────┼────┼─────┼───────────┤
│五│預收4樓信合美 │93.01.07│ 18020    │                      │
│  │93年1月份管理 │        │+2080     │                      │
│  │費            │        │+4305     │                      │
│  │              │        │=24405    │                      │
├─┼───────┼────┼─────┼───────────┤
│六│裝潢保證金    │92.07.01│36000     │                      │
│  │              │92.11.18│33250     │                      │
│  │              │93.01.05│20250     │                      │
├─┼───────┼────┼─────┼───────────┤
│七│93年1月份管理 │93.01.06│22220     │                      │
│  │費            │        │          │                      │
├─┼───────┼────┼─────┼───────────┤
│八│預收信合美93年│93.01.07│6000      │                      │
│  │2月份停車費   │        │          │                      │
├─┼───────┼────┼─────┼───────────┤
│九│92年12月份公用│92.12.30│29246     │                      │
│  │電費          │        │          │                      │
├─┼───────┼────┼─────┼───────────┤
│一│全菱電梯保養費│92.06.06│5000      │                      │
│０│（92年5月份） │        │          │                      │
├─┼───────┼────┼─────┼───────────┤
│一│全菱電梯保養費│92.07.10│5000      │                      │
│一│（92年6月份） │        │          │                      │
├─┼───────┼────┼─────┼───────────┤
│一│全菱電梯保養費│92年8月 │10000     │                      │
│二│（92年7月份） │間      │          │                      │
├─┼───────┼────┼─────┼───────────┤
│一│全菱電梯保養費│92.11.11│10000     │                      │
│三│（92年10月份）│        │          │                      │
├─┼───────┼────┼─────┼───────────┤
│一│全菱電梯保養費│92.11.26│10000     │                      │
│四│（92年11月份）│        │          │                      │
├─┼───────┼────┼─────┼───────────┤
│一│全菱電梯保養費│92.12.30│10000     │                      │
│五│（92年12月份）│        │          │                      │
├─┼───────┼────┼─────┼───────────┤
│一│全菱電梯換新電│92.06.06│30000     │                      │
│六│梯工程尾款    │        │          │                      │
├─┼───────┼────┼─────┼───────────┤
│一│鼎翼公司監視器│92.12.30│42000     │                      │
│七│移機費用      │        │          │                      │
├─┼───────┼────┼─────┼───────────┤
│一│永固公司92年12│92.12   │84200     │                      │
│八│月份至93年1月 │93.01   │84200     │                      │
│  │份停車費      │        │          │                      │
├─┼───────┼────┼─────┼───────────┤
│一│立潔清潔公司92│92.12.30│42000     │                      │
│九│年11月份清潔費│        │          │                      │
└─┴───────┴────┴─────┴───────────┘
                          合計：704490元
